臺灣臺南地方法院刑事判決
109年度金訴字第129號
公  訴  人  臺灣臺南地方檢察署檢察官
被      告  錢健瑋



選任辯護人  黃當庭律師
上列被告因詐欺等案件，經檢察官追加起訴（108年度偵字第175
99號、109年度偵字第11309號），及移送併辦（109年度偵字第1
2230號），本院判決如下：
    主  文
丙○○犯三人以上共同詐欺取財罪，處有期徒刑壹年。緩刑參年，
並應向公庫支付新臺幣拾萬元。
未扣案之犯罪所得新臺幣貳拾伍萬元沒收，於全部或一部不能沒
收或不宜執行沒收時，追徵其價額；扣案如附表所示之物，均沒
收。
    事  實
一、丙○○明知綽號「柯南」之人（經檢察官行追查中）成立之詐
    欺水房（下稱「柯南」詐欺水房）係三人以上具有以實施分
    層遞移詐欺所得款項為手段所組成具有牟利性、持續性及具
    結構性之犯罪組織，其於民國108年4月間，經由同集團成員
    綽號「小張」之人介紹加入「柯南」詐欺水房，由丙○○擔任
    詐欺水房外務之工作，依照「柯南」之指示，負責向洗錢集
    團（經檢察官另行追查）成員收取詐欺話務機房詐欺所得贓
    款後，再交付詐欺話務機房成員或所指定之人，每周可領新
    臺幣（以下未特別註明人民幣者，即均為新臺幣）1萬至2萬
    元不等之報酬。丙○○與「柯南」、「小張」及上開詐欺水房
    成員意圖為自己不法所有，共同基於三人以上犯詐欺取財罪
    及洗錢之犯意聯絡，與同具有詐欺取財犯意聯絡之「奶油獅
    」詐欺話務機房成員(即董宏文、乙○○等19人，均經本院另
    行審結)，於108年5月15日13時41分，對大陸地區人民张嘉
    茵為詐騙行為，由該詐欺話務機房負責一線之成員佯裝為大
    陸通訊管理局人員，向张嘉茵謊稱：其申辦之門號涉及刑事
    案件，須向公安報案云云，致其陷於錯誤後，再以話務系統
    佯裝為张嘉茵轉接至公安局，實則亦為該集團之成員，該詐
    欺話務機房二線成員假冒公安局人員與张嘉茵對話，協助其
    報案，並佯稱：其涉嫌刑事案件，須將金錢匯入指定帳戶內
    監管云云，致使其陷於錯誤，而依指示匯款人民幣5萬4732
    元至該詐欺話務機房所指定之人頭帳戶內。嗣「柯南」詐欺
    水房獲悉「奶油獅」詐欺話務機房上開詐得之款項及他筆詐
    欺所得贓款，均已遞移由洗錢集團取得，「柯南」遂指示丙
    ○○前往收款、付款。丙○○即於108年5月15日晚上某時先前往
    臺中市某處，向某洗錢集團成員取得前述「奶油獅」詐欺話
    務機房詐得之上開款項及他筆詐欺所得贓款共計32萬元，再
    於同日晚上稍後某時，在臺中市○○區○道0號公路大雅交流道
    附近，將32萬元交與「奶油獅」詐欺話務機房成員乙○○。嗣
    經內政部警政署刑事警察局循線調查後，持本院核發之搜索
    票，於108年10月14日17時20分，搜索其位於臺南市○○區○○○
    街000號2樓居所，扣得現金40萬5000元、隨身碟2個、行動
    電話1支、點鈔機1臺、存摺1本，而查悉上情。
二、案經臺灣臺南地方檢察署檢察官指揮內政部警政署刑事警察
    局移送偵查起訴及移送併辦。
    理  由
一、程序部分：
　㈠按數人共犯一罪或數罪者，為相牽連之案件；於第一審辯論
    終結前，得就與本案相牽連之犯罪或本罪之誣告罪追加起訴
    ，刑事訴訟法第7條第2款、第265條第1項分別定有明文。查
    共同被告董宏文、乙○○等人以跨境詐欺集團電信話務機房向
    大陸地區人民詐欺取財，而涉犯發起、參與犯罪組織及三人
    以上共同詐欺取財既遂、未遂等犯行（其中包含本案被害人
    甲○○部分），業經臺灣臺南地方檢察署檢察官以108年度偵
    字第9848號、第13000號、109年度偵字第1271號、第2141號
    提起公訴，檢察官於前開已提起公訴之案件言詞辯論終結前
    ，以109年度金訴字第129號追加起訴被告擔任「柯南」詐欺
    水房外務，依據「柯南」指示前往洗錢集團成員收取上開詐
    欺話務機房所詐得之贓款後，轉交特定之人部分犯行，與上
    開業經起訴之其他犯行，屬數人共犯一罪之相牽連案件，追
    加起訴合法，本院自得一併審理，先予敘明。
　㈡證據能力：
　1.按組織犯罪防制條例第12條第1項中段規定：「訊問證人之
    筆錄，以在檢察官或法官面前作成，並經踐行刑事訴訟法所
    定訊問證人之程序者為限，始得採為證據」係以立法排除被
    告以外之人於警詢或檢察事務官調查中所為之陳述，得適用
    刑事訴訟法第159條之2、第159條之3及第159條之5之規定，
    是證人於警詢時之陳述，於違反組織犯罪防制條例案件，即
    絕對不具有證據能力，自不得採為判決基礎。上開規定係排
    除一般證人於警詢陳述之證據能力之特別規定，然被告於警
    詢之陳述，對被告本身而言，則不在排除之列（最高法院10
    2年度臺上字第2653號判決意旨參照）。是同案被告乙○○之
    警詢陳述，依前揭規定及說明，就本案被告涉及違反組織犯
    罪防制條例之罪名，不得採為判決基礎（然就加重詐欺取財
    部分，則不受此限制），惟仍得作為彈劾證據之用。
　2.本判決其餘所引用為判斷基礎之下列證據，關於被告以外之
    人於審判外陳述之傳聞供述證據，檢察官、被告、辯護人於
    審判程序中均同意作為證據使用，或知有傳聞證據之情形而
    未於言詞辯論終結前聲明異議（本院卷第64至65頁、第157
    至160頁），本院審酌該等證據作成時之情況，並無取證之
    瑕疵或其他違法不當之情事，且與待證事實具有關聯性，應
    均具有證據能力。
二、認定犯罪事實所憑之證據及理由：
　㈠對於上揭擔任「柯南」詐欺水房外務，依照「柯南」之指示
    ，向洗錢集團成員收取「奶油獅」詐欺話務機房詐騙被害人
    甲○○及其他部分所得贓款計32萬元後，再交付「奶油獅」詐
    欺話務機房成員乙○○之犯罪事實，業據被告於本院審理時坦
    承不諱，並有同案被告乙○○於警詢時之供述（本院卷第79至
    96頁、第103至110頁）、通聯調閱查詢單（偵1卷第45至46
    頁）、本院108年聲監續字第451號通訊監察書暨電話附表（
    偵1卷第47至49頁）、通訊監察譯文（偵1卷第51至60頁）、
    被害人张嘉茵之「立案决定书」、「受案登记表」、「询问
    笔录」（偵1卷第61至65頁）、被告扣案隨身碟儲存之日報
    表列印資料、扣案手機內SKYPE群組對話紀錄截圖、扣案行
    動電話登入雲端硬碟所儲存之日報表列印資料（偵1卷第67
    至107頁）、本院108年聲搜字第1047號搜索票、內政部警政
    署刑事警察局搜索扣押筆錄、扣押物品目錄表（偵1卷第115
    至121頁）在卷可稽，及扣得附表所示之扣案物可為佐證，
    足認被告前開自白與事證相符，應堪予採信。
　㈡按洗錢防制法第2條明定：「本法所稱洗錢，指下列行為：一
    、意圖掩飾或隱匿特定犯罪所得來源，或使他人逃避刑事追
    訴，而移轉或變更特定犯罪所得。二、掩飾或隱匿特定犯罪
    所得之本質、來源、去向、所在、所有權、處分權或其他權
    益者。三、收受、持有或使用他人之特定犯罪所得。」已將
    洗錢過程中之處置（將犯罪所得直接予以處理）、多層化（
    以迂迴層轉、化整為零之多層化包裝方式，掩飾或隱匿特定
    犯罪所得）及整合（收受、持有或使用他人犯罪所得）等各
    階段行為，均納入洗錢行為，以徹底打擊洗錢犯罪。本案「
    奶油獅」詐欺話務機房詐騙大陸地區被害人张嘉茵後，為隱
    匿詐欺所得去向，乃令被害人將受騙款項匯入特定人頭帳戶
    ，由洗錢集團成員取得被害人所匯出之贓款，再由「柯南」
    詐欺水房指示被告前往拿取後，交付詐欺話務機房成員或所
    指定之人，業已製造金流之斷點，而隱匿該犯罪所得之去向
    ，致無從或難以追查前揭犯罪所得。揆諸首揭說明，被告所
    為自屬洗錢防制法第2條第2款所規範之洗錢行為。
　㈢次按共同正犯之成立，祇須具有犯意之聯絡，行為之分擔，
    既不問犯罪動機起於何人，亦不必每一階段犯行，均經參與
    ；共同正犯間，非僅就其自己實施之行為負其責任，並在犯
    意聯絡之範圍內，對於他共同正犯所實施之行為，亦應共同
    負責；共同正犯間之犯意聯絡，不以明示為必要，即相互間
    有默示之合致，亦無不可（最高法院109年度臺上字第1603
    號判決意旨參照）。共同正犯之意思聯絡，原不以數人間直
    接發生者為限，縱有間接之聯絡者，亦包括在內（最高法院
    109年度臺上字第2328號判決意旨參照）。共同實行犯罪行
    為之人，在合同意思範圍內，各自分擔犯罪行為之一部，相
    互利用他人之行為，以達其犯罪之目的者，即應對於全部所
    發生之結果共同負責；且共同正犯不限於事前有協定，即僅
    於行為當時有共同犯意之聯絡者亦屬之，且表示之方法，不
    以明示通謀為必要，即相互間有默示之合致亦無不可（最高
    法院103年度臺上字第2335號判決意旨參照）。本案由「奶
    油獅」詐欺話務機房成員，利用電信系統向大陸地區人民謊
    稱所持用之行動電話門號涉及刑事案件之方式向大陸地區人
    民詐欺取財，再由被告擔任「柯南」詐欺水房外務，依據「
    柯南」指示，負責向洗錢集團成員收取詐欺話務機房詐欺所
    得贓款後，交付詐欺話務機房成員或特定之人，是被告知悉
    所從事之行為係整體詐騙行為分工之一環，縱未親自參與每
    一筆詐騙工作，亦未必知悉其他共犯詐騙個別被害人之實際
    情況及內容，然其既係為達成不法所有之詐欺取財犯罪目的
    ，分工參與向洗錢集團成員拿取並轉交詐欺贓款，亦屬於全
    部犯罪計劃之一部分行為，並從中賺取報酬，堪認其係在合
    同意思範圍內，分擔犯罪行為之一部，並利用他人之行為，
    以達犯罪之目的，揆諸上開說明，仍應與本案詐欺集團成員
    之犯行及所發生之犯罪結果共同負責，應成立共同正犯。
　㈣另按本條例所稱犯罪組織，指三人以上，以實施強暴、脅迫
    、詐術、恐嚇為手段或最重本刑逾5年有期徒刑之刑之罪，
    所組成具有持續性或牟利性之有結構性組織。前項有結構性
    組織，指非為立即實施犯罪而隨意組成，不以具有名稱、規
    約、儀式、固定處所、成員持續參與或分工明確為必要，為
    組織犯罪防制條例第2條所明文。查本案「奶油獅」詐欺話
    務機房，係以施行詐術詐騙大陸民眾牟利為目的，而成立跨
    境詐欺集團之詐欺話務機房，另有「柯南」詐欺水房、洗錢
    集團等，客觀上人數已達3人以上，係透過縝密之計畫與分
    工，成員彼此相互配合，由多數人所組成以實施詐欺牟利之
    具有完善結構之組織，且由其等犯罪手法規律一致、分工嚴
    謹、層級分明，並按一定比例或方式朋分贓款，堪認為一持
    續存在之組織，顯非為立即實施犯罪而隨意組成，係屬三人
    以上，以實施詐術、為手段，所組成具有持續性及牟利性之
    有結構性之犯罪組織甚明。而被告於警詢時陳稱其負責依照
    「柯南」指示將詐欺贓款轉手他人等語（偵1卷第22頁），
    且被告扣案手機登入Google雲端空間，及扣案隨身碟內，存
    有大量與機房合作之日報表帳目等，則其知悉所收取及轉交
    款項為詐欺機房贓款，仍擔任「柯南」詐欺水房外務而共犯
    本件加重詐欺取財犯行，應構成組織犯罪防制條例第3條第1
    項後段之參與犯罪組織罪。
　㈤綜上，是本案事證明確，被告上開犯行堪以認定，應依法論
    科。
三、論罪科刑：
  ㈠核被告所為，係犯組織犯罪防制條例第3條第1項後段之參與
    犯罪組織罪、刑法第339條之4第1項第2款三人以上共同犯詐
    欺取財罪及洗錢防制法第2條第2款、第14條第1項之一般洗
    錢罪。
　㈡被告與「柯南」、「小張」及其他詐欺集團成員間，就上開
    犯行，有犯意聯絡及行為分擔，應論以共同正犯。
　㈢本件依被害人所述被害情節及被告之供述，可認被告所屬詐
    欺集團應有成員多人，且分工細密，雖有不同階段之分工，
    於自然觀念上並非不能區分為數行為，惟依一般社會通念，
    上開各階段行為係在同一詐騙犯罪決意及預定計畫下所為，
    因果歷程並未中斷，應適度擴張法律上之行為概念，認僅係
    一個犯罪行為（最高法院97年度台上字第1880號判決參照）
    。是被告與「柯南」、「小張」及其他詐欺集團成員間就前
    揭所為各階段之行為，應可評價為一個犯罪行為，其以一行
    為同時觸犯參與犯罪組織罪、三人以上共同詐欺取財罪及洗
    錢罪，為想像競合犯，應依刑法第55條前段規定，從一重即
    三人以上共同詐欺取財罪處斷。至公訴意旨認為從一重論以
    洗錢罪，容有誤會，附此敘明。
　㈣爰審酌現今詐欺集團之詐騙事件層出不窮、手法日益翻新，
    政府及相關單位無不窮盡心力追查、防堵，被告正值青壯，
    本應依循正軌獲取所得，竟貪圖不法利益，參與本案「柯南
    」詐欺水房，雖非集團首腦或核心人物，但其負責向洗錢集
    團成員收取詐欺款項轉交詐欺話務機房或其他集團成員之行
    為，使詐騙集團得以實際獲取犯罪所得，所為同屬詐欺犯罪
    之一環，並造成被害人受有財產損失且難以追償，仍應予非
    難。兼衡被告犯後能坦承犯行，態度尚佳，及自陳教育程度
    為高中畢業、未婚，本案件結束後會與女友登記結婚，小孩
    甫出生兩個月，目前在可成科技公司上班，月收入4萬多元
    ，暨其素行、犯罪之動機、目的、手法、參與程度等一切情
    狀，量處如主文所示之刑。
　㈤查被告前未曾受有期徒刑以上刑之宣告，有臺灣高等法院被
    告前案紀錄表在卷可參，其因一時失慮而罹典章，惟犯後坦
    承犯行，非無悔意，本院認其經此偵、審程序及刑之宣告之
    教訓，當知所警惕，信無再犯之虞，認所宣告之刑以暫不執
    行為適當，併予宣告緩刑3年，以啟自新。惟考量被告上開
    犯罪情節，對公益之危害程度，及為使被告記取教訓，今後
    戒慎其行，本院乃認除前開緩刑之宣告外，另有賦予被告一
    定負擔之必要，併依刑法第74條第2項第4款規定諭知被告應
    向公庫支付10萬元之公益金，以收緩刑預防再犯之功效。
　㈥強制工作部分：
　1.按「發起、主持、操縱或指揮犯罪組織者，處3年以上10年
    以下有期徒刑，得併科新臺幣1億元以下罰金；參與者，處6
    月以上5年以下有期徒刑，得併科新臺幣1千萬元以下罰金。
    但參與情節輕微者，得減輕或免除其刑」、「犯第1項之罪
    者，應於刑之執行前，令入勞動場所，強制工作，其期間為
    3年」，為組織犯罪防制條例第3條第1項、第3項分別定有明
    文。次按行為人一行為觸犯組織犯罪防制條例第3條第1項後
    段之參與犯罪組織罪及刑法第339條之4第1項第2款之加重詐
    欺取財罪，依刑法第55條前段規定從一重之加重詐欺取財罪
    處斷而為科刑時，於有預防矯治其社會危險性之必要，且符
    合比例原則之範圍內，由法院依組織犯罪防制條例第3條第3
    項規定，一併宣告刑前強制工作（最高法院刑事大法庭108
    年度臺上大字第2306號裁定意旨參照）。
　2.本院審酌被告參與犯罪組織而共同為本案詐欺犯行，固有不
    該，但被告前並無涉犯參與詐欺集團之紀錄，應屬初犯，於
    參與之詐欺集團犯罪組織內，僅係於水房負責轉手詐欺取財
    所得贓款，居於該組織之下層地位，非主導地位，且非親自
    對被害人實施詐騙，參與情節非重，又依據被告上開所述，
    其初為人父，家中有幼兒甫出生2月需其照顧，且目前在科
    技公司上班，有固定收入，顯已經有生活重心及正常工作，
    足以支應其生活需求，無證據顯示為遊蕩、懶惰成習之人，
    應認對被告施以一般預防之刑罰即足達到制裁及教化之目的
    ，縱再予機構性保安處分，仍無益於其再社會化，況其經量
    處如主文所示之刑，已足以完全評價及處罰其應負之罪責，
    倘再予以宣告強制工作，實有悖於比例原則，爰裁量不依組
    織犯罪防制條例第3條第3項規定宣告強制工作，併此敘明。
　㈦沒收：
　1.被告供稱：其擔任水房成員的報酬，每週領1萬多，從108年
    4、5月迄遭同年10月14日遭查獲，獲利25至30萬等語（偵1
    卷第18至19頁、第34頁，本院卷第161頁）。被告所獲報酬
    應屬被告本案之不法犯罪所得，並依據罪疑為輕原則，認定
    其不法所得為25萬元，應依刑法第38條之1第1項前段規定宣
    告沒收，於全部或一部不能沒收或不宜執行沒收時，則應依
    同條第3項規定，追徵其價額。又被告另供稱：扣案贓款40
    萬5000元，其中32萬3000元是水房交給伊的錢，其他是女朋
    友跟伊自己的等語（偵1卷第19頁，本院卷第161至162頁）
    。足認上開扣案32萬3000元部分，亦為本案詐欺水房所得不
    法犯罪所得，為避免被告因犯罪而坐享犯罪所得，顯失公平
    正義，而無法預防犯罪，亦與任何人都不得保有犯罪所得之
    原則有悖，是仍應依刑法第38條之1第1項前段規定，併將上
    開犯罪所得宣告沒收。
　2.扣案IPHONE行動電話1支（IMEI：0000000000000，含門號00
    00000000號SIM卡1張）、隨身碟2個、點鈔機1台均為被告所
    有，供其本案犯罪所用之物，經被告供陳在卷（偵1卷第19
    頁，本院卷第161頁），應依據第38條第2項前段之規定，宣
    告沒收之。
　3.其餘扣案物則無證據證明與被告本案犯行有關，則不予宣告
    沒收，併此敘明。
四、據上論斷，依刑事訴訟法第299條第1項前段，組織犯罪防制
    條例第3條第1項後段，洗錢防制法第2條第2款、第14條第1
    項，刑法第11條前段、第28條、第339條之4第1項第2款、第
    55條、第74條第1項第1款、第2項第4款、第38條第2項前段
    、第38條之1第1項前段、第3項，刑法施行法第1條之1第1項
    ，判決如主文。
本案經檢察官江孟芝追加起訴及移送併辦，檢察官廖舒屏到庭執
行職務
中　　華　　民　　國　　110 　年　　9 　　月　　14　　日
            刑事第十四庭  審判長法  官  周宛瑩
                                法  官  李俊彬
                                法  官  蕭雅毓  
以上正本證明與原本無異。
如不服本判決應於收受判決後20日內向本院提出上訴書狀，並應
敘述具體理由；其未敘述上訴理由者，應於上訴期間屆滿後20日
內向本院補提理由書（均須按他造當事人之人數附繕本）。「切
勿逕送上級法院」。
                                書記官  李如茵
中　　華　　民　　國　　110 　年　　9 　　月　　14　　日
附錄本案論罪科刑法條全文
組織犯罪防制條例第3條
發起、主持、操縱或指揮犯罪組織者，處3年以上10年以下有期
徒刑，得併科新臺幣1億元以下罰金；參與者，處6月以上5年以
下有期徒刑，得併科新臺幣1千萬元以下罰金。但參與情節輕微
者，得減輕或免除其刑。
具公務員或經選舉產生之公職人員之身分，犯前項之罪者，加重
其刑至二分之一。
犯第1項之罪者，應於刑之執行前，令入勞動場所，強制工作，
其期間為3年。
前項之強制工作，準用刑法第90條第2項但書、第3項及第98條第
2項、第3項規定。
以言語、舉動、文字或其他方法，明示或暗示其為犯罪組織之成
員，或與犯罪組織或其成員有關聯，而要求他人為下列行為之一
者，處3年以下有期徒刑，得併科新臺幣3百萬元以下罰金：
一、出售財產、商業組織之出資或股份或放棄經營權。
二、配合辦理都市更新重建之處理程序。
三、購買商品或支付勞務報酬。
四、履行債務或接受債務協商之內容。
前項犯罪組織，不以現存者為必要。
以第5項之行為，使人行無義務之事或妨害其行使權利者，亦同
。
第5項、第7項之未遂犯罰之。

中華民國刑法第339條之4
犯第339條詐欺罪而有下列情形之一者，處1年以上7年以下有期
徒刑，得併科1百萬元以下罰金：
一、冒用政府機關或公務員名義犯之。
二、三人以上共同犯之。
三、以廣播電視、電子通訊、網際網路或其他媒體等傳播工具，
    對公眾散布而犯之。
前項之未遂犯罰之。

洗錢防制法第14條
有第二條各款所列洗錢行為者，處7年以下有期徒刑，併科新臺
幣5百萬元以下罰金。
前項之未遂犯罰之。
前二項情形，不得科以超過其特定犯罪所定最重本刑之刑。

【附表】
編號 應沒收之扣案物 1 現金新臺幣32萬3000元 2 IPHONE行動電話1支（IMEI：0000000000000，含門號0000000000號SIM卡1張） 3 隨身碟2個 4 點鈔機1台